臺灣彰化地方法院刑事判決
110年度訴字第781號
公  訴  人  臺灣彰化地方檢察署檢察官  
被      告  陳彥霖


上列被告因偽造文書等案件，經檢察官提起公訴（110年度偵字
第8890號），被告於準備程序中就被訴事實為有罪之陳述，經告
知簡式審判程序之旨，並聽取公訴人、被告之意見後，本院裁定
改依簡式審判程序審理，判決如下：
    主    文
陳彥霖共同偽造公文書，足以生損害於公眾，處有期徒刑壹年。
犯罪所得新臺幣壹仟元沒收，於全部或一部不能沒收或不宜執行
沒收時，追徵其價額。緩刑貳年，並應於本判決確定後陸月內支
付國庫新臺幣柒萬元。 
　　犯罪事實
一、陳彥霖於民國98年間，經由網路聊天室與真實身份不詳之詐
    欺集團成員聯絡後，加入該詐欺集團，擔任收取偽造公文傳
    真與把風之工作。陳彥霖與該詐欺集團不詳成員，即意圖為
    自己不法之所有，共同基於詐欺取財、行使偽造公文書、僭
    行公務員職權之犯意，於98年7月6日11時許，由該詐欺集團
    不詳成員先撥打電話予呂林玉葉（已歿），佯稱為彰化警局
    小隊長，稱呂林玉葉身分資料遭冒用開戶，要將戶頭內之贓
    款領出交由警方保管云云，使呂林玉葉陷於錯誤，前往臺灣
    銀行員林分行自其臺灣銀行帳戶領出新臺幣（下同）38萬元
    。而陳彥霖該組成員於同日則依該詐欺集團成員指示，由陳
    彥霖在不詳便利商店以收取傳真方式，偽造詐欺集團所偽造
    之「彰化地檢署監管科」、「臺灣彰化地方法院檢察署傳票
    」、「法務部彰化行政執行署凍結管制執行命令」偽造公文
    書3紙（均蓋有無法辨識正確文字之類似公印文，以及『檢察
    官蕭有宏』之印刷署名）後，陳彥霖再將該公文交予同組負
    責收款之成員，用於交付給呂林玉葉以取信之。嗣呂林玉葉
    與該詐欺集團成員相約於同日16時許，在彰化縣員林鎮（現
    改制為員林市）永昌街、光明街口附近交付38萬3千元之款
    項予陳彥霖同組成員，而該成員則將上開偽造公文書3紙當
    場交由呂林玉葉收受而行使之，足以生損害於呂林玉葉、臺
    灣彰化地方檢察署、法務部行政執行署等司法機關對於所屬
    人員管理、職務執行及文書製作之正確性及公信力。嗣呂林
    玉葉察覺受騙而持上開偽造公文書報警追查，進而查悉上情
    。
二、案經呂林玉葉訴由彰化縣警察局員林分局報告臺灣彰化地方
    檢察署檢察官偵查起訴。
　　理    由
一、上揭犯罪事實，業據被告陳彥霖於警詢及本院準備程序、審
    理中坦白承認，核與證人即告訴人呂林玉葉於98年7月6日警
    詢中所證述之情節相符。而詐騙集團偽造並用以詐騙告訴人
    之「彰化地檢署監管科」、「臺灣彰化地方法院檢察署傳票
    」、「法務部彰化行政執行署凍結管制執行命令」公文書3
    紙，經警於上開偽造之公文書上採集到8枚足資比對之指紋
    ，有彰化縣警察局員林分局刑事實驗室98年7月17日實驗紀
    錄可證，經警於110年4月16日送驗比對後，其中偽造之「彰
    化地檢署監管科」公文書紙本背面上所採集到之指紋，與被
    告右拇指指紋相符，有內政部警政署刑事警察局110年5月5
    日刑紋字第1100040094號鑑定書在卷為證，足見被告之自白
    確與事實相符。從而，本案事證明確，被告犯行堪以認定，
    應依法論科。
二、論罪科刑：
  ㈠按行為後法律有變更者，適用行為時之法律。但行為後之法
    律有利於行為人者，適用最有利於行為人之法律，刑法第2
    條第1 項定有明文。被告為上開行為後，刑法第339條、第3
    39條之4業於103年6月18日修正及增訂公布，並均於同年6 
    月20日起施行。修正前刑法第339 條第1項規定「意圖為自
    己或第三人不法之所有，以詐術使人將本人或第三人之物交
    付者，處5年以下有期徒刑、拘役或科或併科1 千元以下罰
    金」，修正後刑法第339 條第1項則規定「意圖為自己或第
    三人不法之所有，以詐術使人將本人或第三人之物交付者，
    處5 年以下有期徒刑、拘役或科或併科50萬元以下罰金。」
    增訂後刑法第339 條之4第1項復規定「犯第339條詐欺罪而
    有下列情形之一者，處1年以上7年以下有期徒刑，得併科10
    0 萬元以下罰金：一、冒用政府機關或公務員名義犯之。二
    、三人以上共同犯之。三、以廣播電視、電子通訊、網際網
    路或其他媒體等傳播工具，對公眾散布而犯之。」經比較修
    正前後之規定，修正後之規定並未較有利於被告，依刑法第
    2條第1項前段規定，被告所涉詐欺取財罪部分，自應適用被
    告行為時即修正前刑法第339條第1項規定處斷。另刑法第15
    8條固於108年12月25日修正公布，於108年12月27日生效施
    行，然此次修正乃將罰金數額調整換算後予以明定（刑法施
    行法第1條之1第2項前段參照），修正前後罰金數額並無不
    同，對被告而言即無有利不利問題，自無庸比較新舊法，應
    逕適用裁判時法，附此敘明。　
  ㈡刑法上所稱之公文書，係指公務員職務上製作之文書。若由
    形式上觀察文書之製作人為公務員且文書之內容係就公務員
    職務上之事項所製作，即使該偽造之公文書上所載製作名義
    機關不存在或該文書所載之內容並非該管公務員職務上所管
    轄，惟社會上一般人無法辨識而仍有誤信其為真正之危險時
    ，仍難謂其非公文書。本案偽造「彰化地檢署監管科」、「
    臺灣彰化地方法院檢察署傳票」、「法務部彰化行政執行署
    凍結管制執行命令」之文書3紙，形式上表明臺灣彰化地方
    檢察署、法務部彰化行政執行署所出具，其內容又係關於刑
    事案件之偵辦情形，並有「檢察官蕭有宏」署名，且蓋有無
    法辨識正確文字、類似機關關防章之公印文，自有表彰該等
    公署公務員本於職務而製作之意，縱上開機關名稱並非正確
    ，機關內部亦無「監管科」之單位，然依前揭說明，仍屬公
    文書。
  ㈢核被告所為，係犯刑法第158條第1項之冒充公務員行使職權
    、同法第216條、第211條之行使偽造公文書，修正前刑法第
    339條第1項之詐欺取財罪。被告與真實姓名年籍不詳之詐欺
    集團成員間，有犯意聯絡及行為分擔，為共同正犯。被告所
    犯共同冒充公務員行使職權、行使偽造公文書、詐欺取財等
    罪，均係為詐取告訴人金錢之同一目的，各行為在時間上部
    分重疊，屬一行為觸犯數罪名之想像競合犯，應依刑法第55
    條之規定，從一重之共同行使偽造公文書罪處斷。
　㈣本院審酌被告不思循正途賺取報酬，竟與詐騙集團成員共同
    假司法機關之名，利用被害人對司法案件偵辦程序不熟悉，
    以僭行公務員職權之方式，施用詐術詐騙被害人，造成被害
    人財產損失，嚴重破壞社會秩序，犯罪所生之危害甚鉅；然
    考量被告非詐欺集團之主謀，甚至僅為最邊緣之收受傳真的
    角色，參與犯罪程度不高（被告於另案另有負責把風工作）
    ，所獲取之報酬亦是按日計算、獲利不高，及坦承犯行之犯
    後態度；兼衡被告大學肄業之智識程度、現在自己開工作室
    、擔任齒模師，工作及收入穩定，與妻子及五歲女兒同住等
    一切情況，量處如主文所示之刑。
三、被告前因故意犯罪受有期徒刑以上刑之宣告，執行完畢或赦
    免後，5年以內未曾因故意犯罪受有期徒刑以上刑之宣告，
    有臺灣高等法院被告前案紀錄表附卷可按。被告加入本件詐
    騙集團組織後所參與之詐騙行為，除本件犯行外，另曾於98
    、99年間經臺灣新北地方法院98年度訴字第3841號遭判處有
    期徒刑1年，緩刑5年，並於104年1月28日緩刑期滿。而被告
    本件犯行之犯罪時間為98年7月6日，該時被告年僅23歲，於
    110年7月27日員林分局才將本案移送地檢署，距離被告犯罪
    時已經過12年，被告早已結婚生子，並有正當工作，故本院
    認所宣告之刑以暫不執行為適當，爰諭知緩刑2年。然審酌
    被告仍應對於過去之錯誤付出代價，方符合社會公平，斟酌
    被害人遭詐騙之金額及本件宣告之法定刑刑度，爰依刑法第
    74條第2項第4款之規定，命被告應給付國庫相當之金額。
四、沒收：
　㈠本件被告共同偽造之公文書3紙，乃於12年前由告訴人提供予
    警局鑑定，未隨本案移送至地檢署及本院。而從本件卷證可
    知，刑事警察局於110年5月5日鑑定本案指紋時，乃使用98
    年間採驗紀錄之指紋照片鑑定，已非使用98年間扣案之公文
    書鑑定，故本件被告共同偽造之「彰化地檢署監管科」、「
    臺灣彰化地方法院檢察署傳票」、「法務部彰化行政執行署
    凍結管制執行命令」公文書3紙、「檢察官蕭有宏」之印刷
    署名、其上無法辨識之關防印文，均無法證明尚且存在，而
    無宣告沒收之必要。
　㈡被告自述參與上開詐欺集團每日收取薪資1,000元，此部分犯
    罪所得應予沒收，於全部或一部不能沒收或不宜執行沒收時
    ，追徵其價額。
五、據上論斷，應依刑事訴訟法第273條之1第1項、第299條第1
    項前段，判決如主文。
本案經檢察官劉彥君提起公訴，檢察官陳昭蓉到庭執行職務。
中　　華　　民　　國　　110 　年　　11　　月　　22　　日
                  刑事第二庭        法  官  陳怡潔
以上正本證明與原本無異。
如不服本判決應於收受判決後20日內向本院提出上訴書狀，並應
敘述具體理由。其未敘述上訴理由者，應於上訴期間屆滿後20日
內向本院補提理由書(均須按他造當事人之人數附繕本)「切勿逕
送上級法院」。
中　　華　　民　　國　　110 　年　　11　　月　　22　　日
                                    書記官  顧嘉文

附錄本案論罪科刑法條：
刑法第158 條第1 項
冒充公務員而行使其職權者，處3 年以下有期徒刑、拘役或500
元以下罰金。
刑法第216 條
行使第210 條至第215 條之文書者，依偽造、變造文書或登載不
實事項或使登載不實事項之規定處斷。
刑法第211 條
偽造、變造公文書，足以生損害於公眾或他人者，處1 年以上7
年以下有期徒刑。
修正前刑法第339 條
意圖為自己或第三人不法之所有，以詐術使人將本人或第三人之
物交付者，處5 年以下有期徒刑、拘役或科或併科1 千元以下罰
金。
以前項方法得財產上不法之利益或使第三人得之者，亦同。
前2 項之未遂犯罰之。